臺灣臺中地方法院民事判決　九十三年度訴字第二四號
　　原　　　告　戊○○
　　訴訟代理人　辰○○
　　被　　　告　丑○○
　　　　　　　　　　　　　一
　　　　　　　　癸○○○　住臺.
　　　　　　　　　　　　　六號.
　　　　　　　　子○○○　住臺.
　　　　　　　　　　　　　號
　　右　一　人
　　訴訟代理人　寅○○　　住同.
　　被　　　告　卯○○　　住臺.
　　　　　　　　　　　　　號
　　　　　　　　丁○○　　住臺.
　　　　　　　　午○○　　住臺.
　　　　　　　　　　　　　號
　　　　　　　　巳○○　　住臺.
　　右　四　人
　　訴訟代理人　丙　○　　住同.
　　被　　　告　己○○　　住臺.
　　　　　　　　　　　　　八號.
　　　　　　　　庚○○　　住臺.
　　　　　　　　　　　　　六號.
　　右　一　人
　　訴訟代理人　巳○○　　住臺.
　　被　　　告　壬○○　　住臺.
　　　　　　　　甲○○　　住臺.
　　　　　　　　　　　　　七號.
　　　　　　　　辛○○　　住臺.
　　　　　　　　　　　　　號
　　　　　　　　乙○○　　住臺.
　　　　　　　　　　　　　二號.
右當事人間請求撤銷區分所有權人會議事件，經本院於民國九十三年三月三十一日言
詞辯論終結，判決如下：
    主      文
原告先位及備位之訴均駁回。
訴訟費用由原告負擔。
    事      實
一、原告方面：
  (一)聲明：
  1.先位聲明︰
    (1)確認被告丑○○於民國九十二年九月二十八日召開之逢甲仕康家大樓九十二年
      度第七屆區分所有權人會議決議無效。
    (2)確認被告丑○○、甲○○、巳○○、丁○○、壬○○、癸○○○、己○○、庚○○、午○○、乙○○、卯○○、子○○○、辛○○等與逢甲仕康家大樓全體
      住戶間第七屆管理委員之委任關係不存在。
  2.備位聲明︰
  　被告丑○○於九十二年九月二十八日召開之逢甲仕康家大樓九十二年度區分所有
  　權人會議決議應予撤銷。
  (二)陳述：
  1.逢甲仕康家大樓已於九十二年三月八日召開區分所有權人會議，選出第六屆管理
    委員（連原告共十三位管理委員，另選出二位候補委員），原告並被推為主任委
    員。依逢甲仕康家大樓住戶規約（下稱住戶規約）第七條之規定，管理委員之任
    期為一年，是原告與其他由本次會議決議選出之各管理委員，任期應至九十三年
    三月七日止。詎被告丑○○竟以第六屆管理委員任期屆滿為由，於九十二年九月
    二十八日召開逢甲仕康家大樓九十二年度第七屆區分所有權人會議（下稱系爭會
    議），在原告等管理委員任期尚未屆滿前，另行選出第七屆管理委員並組成管理
    委員會。該委員會除推舉被告甲○○為主任委員外，並定於九十二年十月五日辦
    理新舊委員交接，惟原告等管理委員並未與之辦理交接，被告等仍自行行使管理
    委員之權，上開會議決議之內容顯然違反住戶規約之規定，其決議自屬無效。又
    被告丑○○非實際居住於社區內，且未經區分所有權人推舉亦未有公開之公告，
    即無召集權，亦違反臺中市西屯區公所民字第○九二○○二一二○○函文所示內
    容，另被告卯○○及子○○○不具備區分所有權人之身分卻被列為管理委員候選
    人並參加系爭會議，違反住戶規約第三條第一項區分所有權人會議應該由全體區
    分所有權人組成之規定，其決議亦屬無效。系爭會議之決議既無效，則系爭會議
    決議選出之管理委員，與社區全體住戶間之委任關係自不存在。
  2.縱認系爭會議之決議尚非無效，惟其召集程序或決議方法有以下之違反法令或住
    戶規約之事由，且經原告於決議當時提出異議，亦應予以撤銷︰
    (1)逢甲仕康家大樓定期區分所有權人會議係每年一次於當屆管理委員任期屆滿前
      夕召開，系爭會議係於原告等管理委員任期中召開，並非常會，惟區分所有權
      人會議皆以召開常會之名義為之，其召集程序有違反法令或大樓住戶規約之規
      定。
    (2)系爭會議召集之目的在選出第七屆管理委員，惟原告等管理委員之任期尚未屆
      滿，亦非屆滿前夕，是系爭會議並無召集之正當性，又無推選第七屆管理委員
      之理由，其召集程序亦有違反法令或住戶規約之規定。
    (3)況被告所選舉出之第七屆管理委員，並沒有提名過程，因此決議方法有瑕疵。
  (三)證據：提出逢甲仕康家第一次區分所有權人會議記錄、第二屆、第四屆、第六屆
    臨時區分所有權人會議會議記錄、逢甲仕康家住戶規約、逢甲仕康家第七屆定期
    區分所有權人會議會議通知單、會議記錄、逢甲仕康家管理委員會第七屆第二次
    委員會議會議記錄、臺灣高等法院臺中分院九十二年度上字第三三四號民事判決
    、臺中市西屯區公所民字第○九二○○二一二○○函文各一件（均影本）、系爭
    會議當場提出異議現場錄影光碟一片為證。
二、被告方面：
    被告壬○○、辛○○未於言詞辯論期日到場，惟據其與其他被告所作書面聲明及
    陳述，以及其他被告到庭所作聲明及陳述略為：
  (一)聲明：駁回原告之訴。
  (二)陳述：
  1.被告丑○○係大樓區分所有權人，且系爭會議是以過半數連署方式推選召集人亦
    經公告程序，其擔任召集人資格並無疑義之處，況住戶規約並無關於區分所有權
    人必須有居住事實，始得擔任召集人之條件。
  2.住戶規約僅規定區分所有權人始具有會議投票權，對於管委會委員候選資格，並
    未以須具有區分所有權作為條件，住戶規約開放委員候選資格，原意在鼓勵有居
    住事實之承租戶，踴躍參與社區管委會運作與公共事務。被告子○○○為本社區
    區分所有權人，其被選任為委員資格並無疑義。被告卯○○在九十二年九月二十
    八日前則為本社區之承租戶，揆諸住戶規約並無必須為區分所有權人始能擔任管
    理委員之明文限制，故其候選資格按私法自治法理應無爭執之處。即令被告卯○○之候選資格如原告所指摘，惟第七屆管理委員會其餘十二位委員既經合法程序
    選任，則該屆管委會有效成立自無疑義。
　3.依照住戶規約，本社區管理委員係每年九月透過主任委員召集改選，系爭會議是
    按照常例於每年九月定期召開之會議，又被告丑○○之召集程序，完全合乎公寓
    大廈管理條例及民法會議程序規定，且系爭會議經過半數區分所有權人（含委託
    書委任）出席。
  (三)證據：提出建物登記謄本十紙、區分所有權人會議召集連署公告單、開會通知單
    各一紙、第七屆所有權人大會開會現場照片一張、逢甲仕康家管理費未繳明細表
    、區分所有權人出席會議委託書、推舉區分所有權人會議召集人連署書、區分所
    有權人會議簽名冊、住戶規約各一件（均影本）為證。
三、本院依職權調閱本院九十二年度訴字第一四八一號、臺灣高等法院臺中分院九十
    二年度上字第三三四號民事卷宗，並影印後存參。
    理      由
一、本件被告壬○○、辛○○經合法通知，未於言詞辯論期日到場，經再傳仍未到場
    ，此部份爰依職權由原告一造辯論而為判決。
二、原告起訴主張逢甲仕康家大樓已於九十二年三月八日召開區分所有權人會議，選
    出第六屆管理委員，依住戶規約第七條之規定任期應為一年，是實際任期應至九
    十三年三月七日止，詎被告丑○○以第六屆管理委員任期屆滿為由，於九十二年
    九月二十八日召開系爭會議，另行選出第七屆管理委員，顯然違反住戶規約之規
    定。又被告丑○○實際上未居住於社區，且未經區分所有權人推舉及公告，應無
    召集權，其竟違反臺中市西屯區公所民之函文而召集系爭會議；另被告卯○○、
    子○○○不具備區分所有權人身分，卻被列為管理委員候選人並參加系爭會議，
    違反住戶規約第三條第一項之規定。據上所述之事由，系爭會議之決議內容違反
    法令或住戶規約應屬無效，則系爭會議決議選出之管理委員，與本社區全體住戶
    間之委任關係自不存在，故請求如先位聲明所示。縱認系爭會議之決議尚非無效
    ，惟系爭會議非屬常會卻以召開常會之名義為之，且系爭會議在原告等管理委員
    之任期中召開，目的在選出第七管理委員，並無召集之正當性，又無推選第七屆
    管理委員之理由，另選舉第七屆管理委員沒有提名過程，其召集程序或決議方法
    有違反法令或住戶規約之事由，且經原告於決議當時提出異議，亦應予以撤銷，
    故請求如備位聲明所示。被告則以被告丑○○係本社區區分所有權人，且系爭會
    議是以過半數連署方式推選召集人亦經公告，其具召集人之資格無疑。被告子○○○原即為本社區區分所有權人，被告卯○○在九十二年九月二十八日前為本社
    區有居住事實之承租戶，而住戶規約並無必須為區分所有權人始得為管理委員候
    選人之限制，故其候選資格應無疑義。系爭會議是按照常例於每年九月定期召開
    之會議，又被告丑○○之召集程序，完全合乎法令規定，且經過半數區分所有權
    人出席等語資為抗辯。
三、按確認法律關係之訴，非原告有即受確認判決之法律上利益，不得提起之，民事
    訴訟法第二百四十七條第一項定有明文。又所謂即受確認判決之法律上利益，係
    指法律關係之存否不明確，原告主觀上認其法律上之地位有不安之狀態存在，而
    能以確認判決將之除去者而言。本件原告主張其於九十二年三月八日獲選為逢甲
    仕康家大樓第六屆管理委員會之主任委員，依住戶規約之規定任期應為一年，詎
    被告丑○○於九十二年九月二十八日所召開系爭會議選舉被告為管理委員，此項
    決議因有無效之事由，故請求確認該次會議之決議無效，並請求確認被告等人與
    逢甲仕康家大樓全體住戶間第七屆管理委員之委任關係不存在。足認原告於主觀
    上認其法律上之地位有不安之狀態，而此不安之狀態能以確認判決將其除去，是
    原告起訴所確認者有即受確認判決之法律上利益，先此敘明。
四、查原告主張逢甲仕康家大樓於九十二年三月八日召開區分所有權人會議，選出第
    六屆管理委員，原告並被推選為主任委員，依照大樓住戶規約第七條之規定管理
    委員之任期為一年，嗣被告丑○○以召集人名義，於九十二年九月二十八日，以
    第六屆管理委員任期屆滿為由召開系爭會議，另行選出第七屆管理委員，經原告
    於決議當時曾提出異議，業據原告提出提出逢甲仕康家第六屆臨時區分所有權人
    會議會議記錄、逢甲仕康家第七屆定期區分所有權人會議會議通知單、會議記錄
    本、住戶規約各一件（均影本）、現場錄影光碟一片為證，被告對上情亦不爭執
    ，堪信屬實。
五、次按公寓大廈管理處罰條例就區分所有權人會議之召集程序或決議方法，有違反
    法令或章程之決議效力為何？固未規定，惟參諸召集公寓大廈區分所有權人會議
    之人，多非法律專家，對召集程序或決議方法是否合於法令或章程，未必熟悉，
    如認召集程序或決議方法一有違反法令或章程之情事，即概認為無效，徒增糾紛
    ，對於公寓大廈之區分所有權人未必有利？當非立法本意，此應屬法律漏洞，須
    類推適用其他規定填補之。是關於公寓大廈住戶區分所有權人決議之效力，公寓
    大廈管理條例既無明文規定，惟公寓大廈管理條例第一條第二項規定：「本條例
    未規定者，適用其他法令之規定。」，而公寓大廈住戶之性質雖屬非法人團體，
    然由其性質觀之，已與社團法人相當接近，故關於其意思決定機關所為決議之效
    果，應類推適用民法第五十六條關於社團總會決議效力之規定。次按民法第五十
    六條第二項規定：「總會決議之內容違反法令或章程者無效」，而總會之決議為
    反法令或章程之態樣萬千，故其違反之效果該當如何，依其性質本來便不可一概
    而論，此觀諸民法第七十一條不將一切違反強制或禁止規定之法律行為之法律效
    果，一律規定為無效，可為證明，次按民法第五十六條第一項規定：「總會之召
    集程序或決議方法，違反法令或章程時，社員得於決議後三個月內請求法院撤銷
    其決議，但出席社員，對於召集程序或決議方法，未當場表示異議者不在此限」
    ，此賦予當場表示異議之社員向法院提起撤銷訴訟之訴權，已充分平衡決議之安
    定性與社員異議之權利，而觀諸區分所有權人會議之性質與民法社團均屬人的結
    合，有其相似性，在民主精神與法人自治之基礎下，自應類推適用民法前開關於
    社團總會決議之規定，僅得由未喪失異議權之區分所有權人於決議後三個月訴請
    法院撤銷，而不得認應依民法第七十一條之規定，認為無效。又系爭會議係於九
    十二年九月二十八日召開，而公寓大廈管理條例復於九十二年十二月三十一日經
    總統府華總一義字00000000000號公布實施，因此系爭會議之決議內
    容或召集程序是否有違反法令之情事，應適用九十二年十二月三十一日修正前之
    公寓大廈管理條例（參照修正後公寓大廈管理條例第六十三條之規定），並此敘
    明。茲就原告先位及備位聲明之主張理由分述如后：
六、先位聲明部分：
  (一)經查，本件被告丑○○所召集之系爭會議，其召集事由為：第六屆管理委員會委
    員於九十一年九月二十九日選任至今已屆滿一年，依循往例於九十二年九月二十
    八日召開定期區分所有權人會議，遴選第七屆管理委員會委員等情，此有系爭會
    議開會通知單及會議記錄在卷可稽，又九十一年九月二十九日之區分所有權人會
    議，選任第六屆之管理委員後，經原告以第六屆委員有多位連任五屆以上，違反
    住戶規約為由，及同一家人有六位委員之事由，而於九十二年三月八日以自救會
    名義召開臨時區分所有權人會議，重新改選第六屆管理委員等情，此亦有第六屆
    臨時區分所有權人會議會議通知單及會議記錄在卷足稽，並為原告所不爭執。基
    此，原本第六屆管理委員任期應至九十二年九月改選後，始屆滿任期，九十二年
    三月八日之會議，充其量僅係第六屆委員之補選，其補選後之任期，依照住戶規
    約第七條之規定，自應受原任期一年之限制，是被告丑○○以第六屆管理委員任
    期屆滿為由，召開系爭會議，尚難認有違反住戶規約第七條之規定之情形，原告
    主張系爭會議違反法令及章程，尚非有據。
  (二)按區分所有權人會議，由全體區分所有權人組成；區分所有權人會議由區分所有
    權人互推一人為召集人，修正前公寓大廈管理條例第二十五條第一項、第三項定
    有明文，逢甲仕康家住戶規約第三條第一項亦規定：區分所有權人會議由本大廈
    全體區分所有權人組成，其定期會議及臨時會議之召開，依（修正前）公寓大廈
    管理條例第二十五條之規定，召集人由區分所有權人互推一人產生，召集人無法
    互推產生時，依區分所有權人名冊順序輪流擔任，或申請地方主管機關指定臨時
    召集人，輪值召集人違反召集義務時，區分所有權人得申請主管機關指定次順序
    區分所有權人任之。經查，本件被告丑○○雖未實際居住於逢甲仕康家大樓，但
    仍為逢甲仕康家大樓之區分所有權人，此除有被告丑○○所提出之有建物登記謄
    本，亦為原告所不爭執，而被告丑○○擔任系爭會議之召集人，乃經公告程序由
    住戶間所推舉出，此亦有被告丑○○所提出之推舉區分所有權人會議召集人連署
    書及連署公告各一份在卷足參，是以，被告丑○○既屬逢甲仕康家之區分所有權
    人，且其擔任系爭會議召集人，既經大樓住互推產生，並為公開之公告，復查，
    住戶規約，亦未規定互推方式需受何種限制，尚難認為被告丑○○所擔任召集人
    之資格有何疑義。至於臺中市西屯區公所民字第○九二○○二一二○○之函文意
    旨，乃臺中市西屯區公所函覆原告個人之疑義，其內容僅在說明召集人之權限僅
    限於召集會議，而無實權，及若召集程序或決議方法違反法令或規約時，仍以不
    得召集為宜等事由為解釋，並非直接對逢甲仕康家大樓全體住戶或管理委員會為
    任何處分或限制，原告據此指摘被告丑○○召集系爭會議違反法令或規約云云，
    尚非有據。
  (三)復查，被告子○○○於八十六年八月九日已因買賣而取得臺中市西屯區上石碑一
    二七三九建號（即門牌號碼：臺中市○○路二六八之八巷八號五樓之一）之建物
    所有權，業經提出建物登記謄本一份為證，原告主張其非系爭大樓之區分所有權
    人，自非可採；再查，被告卯○○原本即為系爭大樓之住戶，此亦為兩造所不爭
    執，其雖於九十二年十月十七日始登記取得臺中市西屯區○○○段一三０二建號
    建物（即門牌號碼：臺中市○○路二段二六八號八巷八號十樓之一）之所有權，
    惟被告卯○○於同年九月二十九日即已前手訂立買賣契約，此亦有建物登記謄本
    一份為證，本件被告卯○○於系爭會議召開時經提名為管理委員之候選人，無非
    預計將來可預計為大樓之區分所有權人，始進而參選，而被告卯○○亦未以區分
    所有權人之身分，參加系爭會議之投票選舉事實，此亦可參照區分所有權人會議
    簽名冊並無被告卯○○簽到之紀錄可參，原告主張被告卯○○以區分所有權人身
    分參與投票云云，復未能具體舉證證明，自難採信，更何況，修正前公寓大廈管
    理條例第二十七條僅規定：公寓大廈應成立管理委員或推選管理委員，並未明訂
    管理委員需以區分所權人始得擔任，至於修正前公寓大廈管理條例第二十五條及
    逢甲仕康家大樓第三條一項所規定者，亦均僅針對區分所有權人之成員應由全體
    區分所有權人組成為規範，並亦非規定管理委員需以區分所有權人擔任，是尚難
    以被告曾美淇於參選時不具備區分所有權人之資格，而否定該次選舉之效力。
  (四)綜上所陳，原告以被告丑○○召集系爭會議違反法令或章程而無效云云，自非可
    採，從而，原告先位聲明請求確認被告丑○○於九十二年九月二十八日召開之逢
    甲仕康家大樓九十二年度第七屆區分所有權人會議決議無效；及確認被告與逢甲
    仕康家大樓全體住戶間第七屆管理委員之委任關係不存在，自無理由，應予駁回
    。
  (五)本件原告先位聲明請求部分，既經本院為敗訴之判決，自應就其備位聲明請求部
    分為審酌。
七、備位聲明部分：
  (一)繼查，系爭會議係以前次之第六屆管理委員任期即將屆滿為召集事由，已如前述
    ，且據原告所提出之第一次、第二屆、第四屆等歷屆之區分所有權人會議記錄所
    載，各屆之管理委員均於每年年底定期召開會議改選，則被告以前次之第六屆管
    理委員於九十二年九月即將屆滿之際，依循往例於同年年底（九月底）召開區分
    所有權人會議重新改選管理委員，應屬定期召開之常會性質，參以原告於九十二
    年三月八日所召集之區分所有權人會議，除以自救會名義召集之，其名稱更記載
    為：「逢甲仕康家第六屆臨時區分所有權人會議」，且如前所述，原告所獲選為
    管理委員之會議，應屬第六屆管理委員之補選，自難認為係非第七屆管理委員之
    選舉，益見被告丑○○所召集之系爭會議屬常會性質，基此，原告主張其所選任
    之管理委員為第七屆管理委員，被告丑○○召集系爭會議並無召集之正當性，又
    無推選第七屆管理委員之理由，及系爭會議係於原告等管理委員任期中召開，並
    非常會，其召集程序有違反法令或住戶規約之規定云云，尚非有據。
  (二)末查，原告主張被告所選舉出之第七屆管理委員，並沒有提名過程云云，為被告
    否認，本院參酌原告所提出之逢甲仕康家管理委員會第七屆定期區分所有權人會
    議，其於會議紀錄上第六項（討論事項及決議）第一案記載，案由記載為：遴選
    第七屆管理委員會委員；說明記載為：本社區管理委員第六屆委員於九十二年九
    月二十九日（應為九十一年九月二十九日之誤載）選任至今屆滿一年，依循往例
    召開定期區分所有權人會議遴選第七屆管理委員會委員，擬議記載為：經提名委
    員人選並以投票方式選任」等語，該項會議紀錄並經原告提出為證，堪信屬實，
    足認推選管理委員有經提名之過程，原告主張系爭會議選舉第七屆管理委員沒有
    提名過程等情，自難採信。
  (三)綜上所述，原告主張被告丑○○召集系爭會議有召集程序或決議方法之瑕疵事由
    云云，尚非有據，其據此請求將該會議決議予以撤銷，亦無理由，應予駁回。
八、本件判決之基礎已臻明確，兩造其餘之攻擊防禦方法及舉證，於判決結果均無影
    響，毋庸一一論列，末此敘明。
九、據上論結，原告之訴為無理由，依民事訴訟法第三百八十五條第一項後段、第七
    十八條，判決如主文。
中　　　華　　　民　　　國　　九十三　　年　　　四　　　月　　 十六　　 日
                                    臺灣臺中地方法院民事第三庭
~B法　　　官　許石慶
右為正本係照原本作成
如不服本判決，應於判決送達後二十日內，向本院提出上訴狀。
中　　　華　　　民　　　國　　九十三　　年　　　四　　　月　　 十五　　 日
~B法院書記官　陳惠玲
